【裁判字號】    95,訴,99
【裁判日期】    951206
【裁判案由】    違反槍砲彈藥刀械管制條例等
【裁判全文】
臺灣宜蘭地方法院刑事判決                95年度訴字第99號
公  訴  人  臺灣宜蘭地方法院檢察署檢察官
被      告  丁○○
指定辯護人  本院公設辯護人  戊○○
上列被告因違反槍砲彈藥刀械管制條例等案件，經檢察官提起公
訴（94年度偵字第3528號），本院判決如下：
    主  文
丁○○未經許可，持有可發射子彈具有殺傷力之土造長槍，處有
期徒刑壹年捌月，併科罰金新臺幣參萬元，罰金如易服勞役，以
新臺幣貳仟元折算壹日，扣案之土造長槍壹支（槍枝管制編號：
0000000000號）沒收。又以加害生命、身體之事，恐嚇他人致生
危害於安全，處有期徒刑伍月。應執行有期徒刑貳年，併科罰金
新臺幣參萬元，罰金如易服勞役，以新臺幣貳仟元折算壹日，扣
案之土造長槍壹支（槍枝管制編號：0000000000號）沒收。
    事  實
一、丁○○於民國93年間因涉嫌持有自其位於宜蘭縣大同鄉○○
    村○○路9號住處倉庫內之製茶機裡為警搜索而得之土造長
    槍1支（槍枝管制編號：0000000000號），本院於93年8月4
    日以93年度訴字第100號判決無罪後，經檢察官提起上訴，
    臺灣高等法院於93年11月26日以93年度上訴字第2523號判決
    上訴駁回，嗣於93年12月23日無罪確定。前開案件經判決無
    罪確定後，丁○○接獲臺灣宜蘭地方法院檢察署檢察官將前
    開槍枝發還予其之違法處分命令，明知可發射子彈具有殺傷
    力之土造長槍，係屬違禁物，未經許可不得持有，仍基於持
    有前揭土造長槍之犯意，於94年2月18日向該署贓物庫領取
    前開土造長槍1支，旋將之放置於其住處而未經許可持有。
二、丁○○嗣於94年11月25日下午5時許，在宜蘭縣大同鄉○○
    村○○路14號丙○○○之住處前，因遭丙○○○飼養之犬隻
    吠叫，遂折返其位於宜蘭縣大同鄉○○村○○路9號住處取
    出前揭土造長槍1支，持槍追逐丙○○○飼養之犬隻，丙○○○見狀出言制止，並質問丁○○：「你這麼兇，是不是要
    打我？」等語，意指丁○○是否真要對其開槍，丁○○即基
    於恐嚇之意圖，手握前揭土造長槍回稱：「打你就打你怎麼
    樣！」等語，以此加害生命、身體之事恐嚇丙○○○，使丙○○○心生畏懼，致生危害於安全。復丙○○○將前情告知
    其子甲○○、乙○○，甲○○、乙○○相偕至丁○○前揭住
    處，丁○○見狀接續對其等恫稱：「你們現在來到我的地盤
    是想怎麼樣，看我敢不敢開槍！有種你們不要走。」等語，
    接續以此加害生命、身體之事恐嚇乙○○、甲○○，使甲○○、乙○○心生畏懼，致生危害於安全。
三、案經宜蘭縣警察局三星分局報請臺灣宜蘭地方法院檢察署檢
    察官偵查起訴。
    理  由
一、訊據被告丁○○固坦承其於93年間因涉嫌持有自其位於宜蘭
    縣大同鄉○○村○○路9號住處倉庫內之製茶機裡為警搜索
    而得之土造長槍1支，本院於93年8月4日以93年度訴字第100
    號判決無罪後，經檢察官提起上訴，臺灣高等法院於93年11
    月26日以93年度上訴字第2523號判決上訴駁回，於93年12月
    23日無罪確定。前開案件經判決無罪確定後，其接獲臺灣宜
    蘭地方法院檢察署檢察官將前開槍枝發還予其之處分命令，
    即於94年2月18日向該署贓物庫領取前開土造長槍1支，並將
    之放置於其住處；於94年11月25日下午5時許，在宜蘭縣大
    同鄉○○村○○路14號丙○○○之住處前，因丙○○○飼養
    之犬隻對其吠叫，遂與丙○○○發生口角爭執，嗣後甲○○
    、乙○○相偕至其前揭住處與其理論，再度發生口角爭執之
    事實，前揭事實並有臺灣宜蘭地方法院檢察署檢察官扣押物
    品處分命令、同署94年度2月份發還扣押物清冊、本院93年
    度訴字第100號、臺灣高等法院94年度上訴字第2523號判決
    及卷證資料在卷可稽，應可認定。惟被告矢口否認有何非法
    持有土造長槍、恐嚇丙○○○、甲○○、乙○○之犯行，辯
    稱：扣案之土造長槍並無殺傷力，且被告係經由司法機關誤
    發槍枝而取得，其無義務確認司法機關之發還行為是否合法
    。且被告僅具國中學歷，社會經驗不豐，主觀會誤認持有槍
    枝具合法性，亦與常情無違，故被告持有槍枝之行為，應屬
    不知法律有正當理由且無法避免之情形。被告於94年11月25
    日下午5時許，並未手握前開土造長槍至丙○○○住處，亦
    未以：「打你就打你怎麼樣！」等語恐嚇丙○○○，隨後於
    甲○○、乙○○相偕至其住處時，並未對其等恫稱：「你們
    現在來到我的地盤是想怎麼樣，看我敢不敢開槍！有種你們
    不要走。」等語而恐嚇乙○○、甲○○，被告只有與丙○○○、乙○○、甲○○發生口角爭執云云。經查：
（一）本件扣案之土造長槍經送請內政部警政署刑事警察局鑑定
      ，經該局以性能檢驗法鑑定結果認：「送鑑土造長槍壹枝
      （槍枝管制編號0000000000），認係由木質槍身及土造金
      屬槍管組合而成之土造長槍，以打擊槍管底部底火（藥）
      引爆槍管內火藥為發射動力，機械性能良好，可供擊發使
      用，認具殺傷力。」，此有該局95年1月2日刑鑑字第0940
      196244號槍彈鑑定書1份附卷可證。被告雖認扣案之土造
      長槍應以實際試射方式確認有無殺傷力云云（參見本院卷
      第22頁），然查，槍枝究有無殺傷力，實際試射法並非惟
      一之鑑定方法，性能檢驗法亦為可靠方法之一，是縱扣案
      土造長槍未經實際試射，鑑定機關認該槍枝機械性能良好
      ，可供擊發使用之結論，無可受質疑之處，是應認扣案之
      土造長槍具有殺傷力，應甚明確，被告辯稱扣案槍枝並無
      殺傷力云云，並不足採。
（二）按刑法業於94年2月2日經總統以華總一義字第0940001490
      1號令修正公布，並於95年7月l日施行（下稱新刑法，修
      正前刑法下稱舊刑法），其中舊刑法第16條規定：「不得
      因不知法律而免除刑事責任。但按其情節，得減輕其刑；
      如自信其行為為法律所許可而有正當理由者，得免除其刑
      。」，新刑法第16條則規定：「除有正當理由而無法避免
      者外，不得因不知法律而免除刑事責任。但按其情節，得
      減輕其刑。」，本件被告持有槍枝之行為有無該條之適用
      ，無論新、舊刑法均係只在被告係「不知法律」之情況下
      ，始進而審究有無該條指是否屬於正當理由；是否屬於無
      法避免之情形。又所謂「不知法律」，係指對於刑罰法律
      有所不知，且其行為不含惡性而言，此有最高法院36年特
      覆字第1678號判例意旨參照。本件被告前於93年間因涉嫌
      非法持有自其位於宜蘭縣大同鄉○○村○○路9號住處倉
      庫內之製茶機裡為警搜索而得之本件土造長槍1支，經檢
      察官以非法持有槍枝罪嫌提起公訴，歷本院於93年8月4日
      以93年度訴字第100號判決無罪，經檢察官提起上訴，復
      歷臺灣高等法院於93年11月26日以93年度上訴字第2523號
      判決上訴駁回，嗣於93年12月23日無罪確定為止，被告於
      前案之審理經驗，必已知悉前開土造長槍係屬違禁物，不
      得持有，要屬無疑，而被告對此亦未加否認（參見本院卷
      第119頁）。又非法持有槍枝之罪，絕非法律、台灣社會
      正義感情所允許，其影響社會治安至鉅，不必有高人一等
      之智識、學歷，一般常人均能加以明辨，檢察官發還本件
      扣案土造長槍予被告，被告當無不知已屬違法處分之理，
      難認被告有「不知法律」之情形。且被告於94年2月18日
      即已取得前開槍枝而持有，迨至94年11月25日亮槍並恐嚇
      丙○○○（詳如下述），已歷9月之久，被告均未報繳警
      方處置，難謂被告非法持有槍枝無惡性存在。職是，被告
      辯稱其持有槍枝之行為，應屬不知法律有正當理由且無法
      避免云云，洵難認為有據。
（三）又查，被告確實於事實欄所指時、地，手握前揭土造長槍
      ，並對於丙○○○之質問回稱：「打你就打你怎麼樣！」
      等語，致使丙○○○心生畏懼等情，迭據被害人即證人丙○○○於偵查及本院審理時證述明確，且互核大致相符，
      被告雖辯稱並未持槍，亦未出言恐嚇，實屬卸責之詞，不
      足採信。再查，證人甲○○、乙○○於偵查及本院審理時
      亦證稱：其等相偕至被告住處時，被告確實對其等恫稱：
      「你們現在來到我的地盤是想怎麼樣，看我敢不敢開槍！
      有種你們不要走。」等語，使其等心生畏懼等語，則被告
      辯稱未有此事，亦屬無據，不足採信。是被告確有持槍並
      出言恐嚇丙○○○；另出言恐嚇甲○○、乙○○之犯行，
      均堪認定。
（四）至於公訴人另稱，被告恐嚇甲○○、乙○○時，並有作勢
      取出槍枝之動作，使甲○○、乙○○心生畏懼乙節。惟查
      ，證人甲○○於本院審理時證稱：伊與乙○○有看到被告
      轉身要去拿東西，伊等就閃到門口，因為伊有看到椅子上
      有1支像鋼管，類似土造獵槍，直立在椅子上，伊等就先
      躲起來等語（參見本院卷第84頁）；證人乙○○於本院審
      理時則證稱：伊有看到被告有拿長長像棍子的東西出來，
      但不知道是什麼等語（參見本院卷第87、89頁），互核前
      揭證詞，就被告究否持槍乙節，所述顯有瑕疵，不足採信
      ，是被告此部分之犯行，尚難證明，應予敘明。
（五）綜上，被告無故持有扣案土造長槍，又持槍並出言恐嚇丙○○○；且出言恐嚇甲○○、乙○○之犯行，罪證明確，
      均堪認定，應予依法論科。
二、論罪科刑之理由：
（一）核被告所為，係犯槍砲彈藥刀械管制條例第8條第4項之未
      經許可持有可發射子彈具有殺傷力之土造長槍罪、刑法第
      305條之恐嚇危害安全罪。
（二）被告行為後，刑法業於94年2月2日經總統以華總一義字第
      09400014901號令修正公布，並於95年7月l日施行（下稱
      新刑法，修正前刑法下稱舊刑法），參酌最高法院95年5
      月23日刑事庭第8次會議決議及24年上字第4634號判例意
      旨，新刑法第2條第l項之規定，係規範行為後法律變更所
      生新舊法律比較適用之準據法，於新刑法施行後，應適用
      新刑法第2條第l項之規定，為「從舊從輕」之比較。又新
      刑法第11條之規定，係將刑法以外之其他刑事特別法有「
      刑罰」及「保安處分」之「法律」之情形，明確規範其適
      用原則，不涉及行為人罪刑之結果；另新刑法第55條關於
      想像競合之規定，為法理之明文化，非屬法律之變更，均
      不生新舊法比較適用之問題。再於比較時應就罪刑有關之
      共犯、未遂犯、想像競合犯、牽連犯、連續犯、結合犯以
      及累犯加重、自首減輕暨其他法定加減原因（如身分加減
      ）與加減比例等一切情形，本於統一性及整體性原則，綜
      其全部罪刑之結果而為比較。本案涉及法律變更之部分經
      附表1、2所示比較新舊刑法之規定，被告犯非法持有槍枝
      罪部分，以新刑法較有利於被告，依新刑法第2條第1項但
      書規定，適用有利於被告之新刑法；被告犯恐嚇危害安全
      罪部分，以舊刑法較為有利於被告，依新刑法第2條第1項
      前段規定，應適用行為時之舊刑法。又被告以1恐嚇行為
      ，同時恐嚇丙○○○、甲○○、乙○○3人，係以1行為，
      同時觸犯3罪名，為同種想像競合犯，應從一重論以恐嚇
      危害安全罪，公訴人認被告係連續2次恐嚇丙○○○、乙○○與乙○○，所認尚有誤會，應予更正。另被告非法持
      有土造長槍，係因檢察官違法通知發還而持有，於持有之
      初應無恐嚇他人之意圖，而係於無故持有行為繼續中，因
      與丙○○○發生爭執始持以恐嚇，不因其後之持以恐嚇，
      而追溯至其原單純持有部分，合併論以一個意圖供犯罪之
      用而持有罪。是其非法持有槍枝罪與恐嚇危害安全罪間並
      無牽連關係，應予分論併罰。
（三）被告因檢察官違法通知發還而取得本件扣案之土造長槍1
      支，其雖尚難以不知法律而卸免刑責，惟其係因檢察官之
      疏誤發還而被動受領槍枝，違法性較低，情輕罰重，犯罪
      情狀不無堪以憫恕之處，本院衡其犯罪情狀在客觀上足以
      認倘科以其上開法定最低之刑，仍嫌過重，因新刑法第57
      、59條之規定，為法院就刑之裁量及酌減審認標準見解之
      明文化，非屬法規變更，是依新刑法第59條之規定，酌量
      減輕被告之刑。爰審酌槍枝之持有，足以危害人身安全及
      社會秩序，被告應無不知之理，猶未經許可持有槍枝，欠
      缺守法觀念，應予非難，雖被告係被動受領槍枝，於持有
      槍枝之初違法性固屬較低，然嗣竟恃槍恐嚇鄰人丙○○○
      ，於乙○○、甲○○出面與其理論時，復再以其持有槍枝
      乙事，恫嚇乙○○、甲○○，且犯後否認犯行，惟衡被害
      人丙○○○、乙○○、甲○○已與被告和解，表明不再追
      究之意思等一切情狀，量處如主文所示之刑，並就罰金易
      服勞役部分，亦審酌上情，諭知以新臺幣2,000元折算1日
      之折算標準。被告所犯上開2罪，均係於95年7月1日之前
      犯之，比較新舊刑法第51條第5、10款之規定，修正前刑
      法第51條規定：「數罪併罰，分別宣告其罪之刑，依左（
      下）列各款定其應執行者：」，其中第5款規定：「宣告
      多數有期徒刑者，於各刑中之最長期以上，各刑合併之刑
      期以下，定其刑期。但不得逾二十年。」、第10款規定：
      「依第五款至第九款所定之刑，併執行之。」，修正後刑
      法第51條第5款則規定：「宣告多數有期徒刑者，於各刑
      中之最長期以上，各刑合併之刑期以下，定其刑期。但不
      得逾三十年。」、第10款規定：「依第五款至第九款所定
      之刑，併執行之。但應執行者為三年以上有期徒刑與拘役
      時，不執行拘役。」，核被告並無併執行3年以上有期徒
      刑與拘役之情形，經比較結果，修正後刑法並非較有利於
      行為人，依刑法第2條第1項前段規定，仍應適用修正前刑
      法，定其應執行之刑。
（四）扣案之土造長槍1支（槍枝管制編號：0000000000號），
      屬違禁物，不問屬於犯人與否，應依新刑法第38條第1項
      第1款規定宣告沒收。被告雖持前開土造長槍犯恐嚇危害
      安全罪，惟其係因檢察官違法發還而取得，被告本應報繳
      司法機關處理，難認屬於被告所有，爰不依同條項第2款
      之規定宣告沒收。至扣案可充作子彈之小鋼珠1瓶，經本
      院送鑑結果，確實僅屬於直徑約8mm之鋼珠，此有內政部
      警政署刑事警察局95年4月7日刑鑑字第0950047465號函在
      卷可稽（參見本院卷第29頁），非屬違禁物，爰不予宣告
      沒收，均併敘明。
據上論斷，應依刑事訴訟法第299條第1項前段，槍砲彈藥刀械管
制條例第8條第4項，刑法第2條第1項但書、第305條、第11條前
段、第55條、第59條、第42條第3項、第38條第1項第1款，修正
前刑法第51條第5款，判決如主文。
本案經檢察官吳志成到庭執行職務。
中    華    民    國    95    年    12    月    6     日
                  刑事第三庭審判長法  官    林惠玲
                                  法  官    劉家祥
                                  法  官    郭淑珍
以上正本證明與原本無異。
如不服本判決應於收受本判決後10日內向本院提出上訴書狀，其
未敘述上訴理由者，並得於提起上訴後10日內向本院補提理由書
狀(均須按他造當事人之人數附繕本)「切勿逕送上級法院」。
                                  書記官    林秀麗
中    華    民    國    95    年    12    月    8     日
附錄法條：
槍砲彈藥刀械管制條例第8條第4項
未經許可，持有、寄藏或意圖販賣而陳列第1項所列槍枝者，處3
年以上10年以下有期徒刑，併科新臺幣700萬元以下罰金。
刑法第305條
以加害生命、身體、自由、名譽、財產之事，恐嚇他人致生危害
於安全者，處2年以下有期徒刑、拘役或3百元以下罰金。
附表1（非法持有槍枝罪部分）：
┌───┬───────┬────────┬──────┐
│比較  │舊刑法於本案適│新刑法於本案適用│依從舊從輕原│
│法條  │用之法律效果  │之法律效果      │則比較結果  │
├───┼───────┼────────┼──────┤
│刑法第│罰金刑：銀元1 │罰金刑：新臺幣  │併科罰金部分│
│33條第│元以上。      │1,000元以上，以 │得處之最低額│
│5款（ │              │百元計算之。    │度，從舊刑法│
│應併科│              │                │較有利於被告│
│罰金部│              │                │。          │
│分）  │              │                │            │
├───┼───────┼────────┼──────┤
│刑法第│修正前刑法第42│修正後刑法第42條│修正後刑法折│
│42條  │條第2項規定， │第3項規定，易服 │算標準使被告│
│      │易服勞役以銀元│勞役以新臺幣    │易服勞役日數│
│      │1元以上，銀元3│1,000元、2,000元│減少，以新刑│
│      │元以下折算1日 │、3,000元折算1日│法較有利於被│
│      │，另依修正前罰│，是至少以新臺幣│告。又本案經│
│      │金罰鍰提高標準│1,000元折算1日，│諭知科罰金新│
│      │條例第2條規定 │惟易服勞役期限為│臺幣30,000元│
│      │提高100倍後， │1年。           │後，折算結果│
│      │易服勞役標準至│                │未逾6個月之 │
│      │多以銀元300元 │                │日數，亦應以│
│      │即新臺幣900元 │                │新刑法較有利│
│      │折算1日，惟易 │                │於被告（臺灣│
│      │服勞役期限為6 │                │高等法院暨所│
│      │個月。        │                │屬法院因應新│
│      │              │                │修正刑法施行│
│      │              │                │座談會彙編第│
│      │              │                │16頁以下）。│
├───┴───────┴────────┴──────┤
│經綜合比較全部罪刑之結果：                            │
│併科罰金部分得處之最低額度雖以舊刑法較有利於被告，惟綜│
│觀本院審酌案情諭知新臺幣30,000元之罰金，均逾新、舊刑法│
│得處之最低額度，然而易服勞役之折算標準以新刑法顯較有利│
│於被告。因易服勞役之折算標準影響拘束人身自由期間長短，│
│是綜合比較結果應一體適用裁判時之新刑法。              │
└───────────────────────────┘
附表2（恐嚇危害安全罪部分）：
┌───┬───────┬────────┬──────┐
│比較  │舊刑法於本案適│新刑法於本案適用│依從舊從輕原│
│法條  │用之法律效果  │之法律效果      │則比較結果  │
├───┼───────┼────────┼──────┤
│刑法第│依罰金罰鍰提高│依刑法施行法第1 │無發生更有利│
│277第1│標準條例第1條 │條之1第2項規定提│或更不利於被│
│項    │前段規定，    │高30倍，最高可處│告之變更。  │
│      │銀元1,000元得 │新臺幣30,000元。│            │
│      │提高至10倍，最│                │            │
│      │高可處銀元    │                │            │
│      │10,000元即新臺│                │            │
│      │幣30,000元。  │                │            │
├───┼───────┼────────┼──────┤
│刑法第│依罰金罰鍰提高│依刑法施行法第1 │無發生更有利│
│305條 │標準條例第1條 │條之1第2項提高30│或更不利於被│
│      │前段規定，銀  │倍，最高可處新臺│告之變更。  │
│      │元300元得提高 │幣30,000元。    │            │
│      │至10倍，最高可│                │            │
│      │處銀元3,000元 │                │            │
│      │即新臺幣9,000 │                │            │
│      │元。          │                │            │
├───┼───────┼────────┼──────┤
│刑法第│罰金刑：銀元1 │罰金刑：新臺幣  │本條從舊刑法│
│33條第│元以上。      │1,000元以上，以 │較有利於被告│
│5款   │              │百元計算之。    │，從新刑法未│
│      │              │                │較有利於被告│
├───┼───────┼────────┼──────┤
│綜合比較結果：                                        │
│依舊刑法較為有利，從新刑法未較有利於被告，故應一體適用│
│行為時之舊刑法。                                      │
└───────────────────────────┘


司法院資訊處製作；財團法人民間司法改革基金會備份。
